【裁判字號】    97,訴,1961
【裁判日期】    990727
【裁判案由】    侵占
【裁判全文】
臺灣臺北地方法院刑事判決              97年度訴字第1961號
公  訴  人  臺灣臺北地方法院檢察署檢察官
被      告  己○○
選任辯護人  謝清福律師
被      告  甲○○
選任辯護人  陳友炘律師
上列被告等因侵占案件，經檢察官提起公訴(95年度偵字第20938
號），本院判決如下：
    主  文
己○○共同意圖為自己不法之所有，而侵占對於公益上所持有之
物，處有期徒刑壹年肆月，減為有期徒刑捌月。
甲○○共同意圖為自己不法之所有，而侵占對於公益上所持有之
物，處有期徒刑壹年，減為有期徒刑陸月，如易科罰金，以銀元
參佰元即新臺幣玖佰元折算壹日。
己○○、甲○○其餘被訴公益侵占部分均無罪。
    事  實
一、己○○係「財團法人台北城教育基金會」（下稱：台北城基
    金會）董事，受台北城基金會董事長戊○○授權，管理台北
    城基金會存放於台北富邦銀行南門分行000000000000帳戶之
    捐助款，係因公益而持有他人之物。甲○○則係己○○之助
    理，並擔任台北城基金會志工，負責依己○○之指示，管理
    附表一所示之台北城基金會、「財團法人采苑藝術文教基金
    會」（下稱：采苑基金會）、顏允聖、顏允賢、萊富勤電訊
    有限公司壽備處於台北富邦銀行南門分行帳戶資金之進出，
    其中台北城基金會台北富邦銀行南門分行000000000000號帳
    戶內捐助款，即屬因公益而與己○○共同持有之物。己○○
    與甲○○均明知台北城基金會存放於台北富邦銀行南門分行
    000000000000帳戶之捐助款，依捐助章程之規定，僅得用於
    公益，不得擅自挪用於其他用途，竟共同基於犯意聯絡、變
    持有為所有之意思，均意圖為自己不法之所有，基於侵占之
    接續故意，分別由己○○於附表一所示日期，親自於匯款單
    上填寫附表一所示帳號及金額後，交由甲○○以附表一所示
    之方式，接續將台北城基金會之如附表一所示金錢挪作他用
    而侵占之（詳如附表一所示）。
二、案經法務部調查局臺北市調查處移請臺灣臺北地方法院檢察
    署檢察官偵查後起訴。
    理  由
壹、程序部分：
一、證人戊○○、乙○○、丙○○於調查局及偵查中之陳述，雖
    屬被告以外之人於審判外之陳述，依刑事訴訟法第159條第1
    項規定原無證據能力；惟因戊○○等人於本院審理時，已經
    以證人之身分傳喚到庭，且經具結並經檢、辯雙方行交互詰
    問，對被告憲法保障訴訟權中之防禦權內之反對詰問權業盡
    保護，本院調查證據之程式已經完備，應認具有證據能力。
    本院自得斟酌證人於調查局、偵查中及本院審理時之證言，
    通盤判斷之。至於其他本院審理時出庭作證之證人陳述，均
    經具結且行交互詰問而有證據能力，自不待言。
二、另檢察官聲請傳喚證人丁○○，惟因丁○○曾經本院合法傳
    喚應於99年6月8日出庭作證，卻未到庭；經本院調取丁○○
    的入出境資料，顯示丁○○於98年11月18日出境，迄今尚未
    返國，是屬於傳喚、拘提均無法傳訊之證人(本院卷二第159
    頁丁○○入出境資料）；兼之傳喚丁○○之待證事實，係就
    被告所犯有關台北城基金會公益侵占犯罪部分，而該部分亦
    經本院認定有罪(詳後述)，故丁○○縱未到庭，對檢察官起
    訴所認被告等犯罪部分並不生不利之影響；復因檢察官、被
    告與辯護人對於不再傳喚丁○○均無意見，亦無其他證據聲
    請調查（本院卷二第161頁背面)，是故本院認無再行傳喚丁○○之必要。
貳、有罪部分：
一、訊據被告己○○就其係台北城基金會董事，管領台北城基金
    會之帳戶，並保有帳戶之存摺、印章，被告甲○○係己○○
    之助理，並擔任台北城基金會志工，依被告己○○指示管理
    附表一所示之台北城基金會、采苑基金會、顏允聖、顏允賢
    、萊富勤電訊有限公司壽備處於台北富邦銀行南門分行帳戶
    資金之進出，且被告2 人就台北城基金會存放於台北富邦銀
    行南門分行000000000000帳戶(下稱系爭帳戶)之捐助款，均
    由被告己○○於附表一所示日期親自於匯款單上填寫附表一
    所示帳號及金額後，交由被告甲○○以附表一所示之方式，
    而有如附表一所示之上開帳戶間之金錢流向等事實均不爭執
    ，此且有證人丙○○、乙○○、戊○○、己○○、甲○○之
    證言可稽，更有附表一所示每筆轉帳及提款之存取款憑條、
    登記相關資料等在卷足憑，應堪信其為真實；惟被告2 人均
    否認有侵占之不法意圖及行為，並辯稱：台北城基金會係由
    被告己○○借款所成立，台北城基金會成立後為擔保被告己○○之借款，故將台北城基金會帳戶由被告己○○管領、帳
    戶存摺及印章即交由被告己○○保管，台北城基金會董事長
    戊○○則概括授權被告己○○自由調度帳戶內金錢，被告己○○再將之交由被告甲○○依其指示處理，是以台北城基金
    會款項領出後，所有權即歸被告己○○所有，得自由支配，
    則被告己○○係管領自己之財物，自無侵占罪成立餘地，況
    且領出後均有再行存入，台北城基金會整體款項並未減少，
    實無不法所有之意圖，縱非用於公益，亦無公益侵占罪問題
    ，況且法律亦未禁止財團法人借款等語。經查：
(一)由證人戊○○結證所稱「（問：當時成立財團法人台北城教
    育基金會的經過及集資過程？) 這個事情很久了，當初成立
    的時候是我父親提起的，錢都是我父親拿出來，借給基金會
    的，所以我們並沒有對外募款。（問：請問所謂借給基金會
    是什麼意思？) 就是當初基金會的錢就是我父親的錢，他拿
    出來借給基金會的。（提示本院卷第173頁、調查局卷第345
    頁戊○○捐助證明書，問：這張你有看過嗎？) 我不記得了
    ，沒有印象。（問：你一方面說你是基金會的董事長，另一
    方面回答說對捐助證明書不記得，到底當時的成立經過為何
    ？) 雖然我當董事長，但是基金會的事情是由我父親在全權
    處理的。(問：你是否有授權他人製作？)我不知道，但是我
    知道基金會的事情全部都是我爸爸在處理的。可是我完全沒
    有印象，所以我現在沒有辦法回答，但是基金會所有的事情
    都不是我在處理，只要是基金會的事情我全部都有授權給我
    父親。（問：你有提到基金會所有事情都授權給父親，請問
    授權的範圍、內容為何？)就全權。(問：基金會成立後，基
    金會所擁有的財產與己○○有無關係？) 這現在都不是我在
    管的。（問：如果不是你在管的，為何你會明確證述說是用
    借的？) 應該是說我原本的概念一開始的時候，這是我父親
    拿一筆錢出來成立基金會，後續的事情就全部交由我父親全
    權負責處理。（問：財團法人台北城教育基金會的財務由誰
    管理？)這要問我父親，因為都是我父親在處理。(問：財團
    法人台北城教育基金會的員工有幾位？) 我不清楚。這個要
    問我父親。（問：你是否保管過財團法人台北城教育基金會
    在金融機構的帳戶、存摺、印章、密碼、提款卡？)沒有。(
    問：你知道這些東西在誰那邊嗎？)這要問我父親。(問：89
    年成立後，90年開始有無每年向教育局陳報經費收支、財產
    清冊等資料？)這要問我父親。(問：基金會的資金運用，你
    清楚嗎？) 這都不是我在管的部份，我都全權授權給父親處
    理。財務的部份我都沒有在管。（問：基金會業務由誰執行
    ？)基金會的業務就是全權交由我父親處理。(問：基金會業
    務及財務既然全權交由父親處理，是否表示委託父親處理基
    金會的事務？)是」(本院卷二第3頁背面起)、「（問：就你
    的立法的經驗，是否知悉基金會的資金只能使用於公益，這
    樣子的概念是很難知悉或是一般人都可能知悉？) 概念上是
    一般人都知道。（問：所有的基金會資金可以做私人借貸嗎
    ？)原則上應該不是做私人借貸，原則上不行」(本院卷二第
    10頁背面)等語、及證人丙○○結證所稱「(問：實際財團法
    人台北城教育基金會的業務由何人負責進行？) 負責人是戊○○，實際上是己○○先生在負責的」(本院卷二第32頁)、
    「（問：據你所述，己○○在財團法人台北城教育基金會成
    立前，有找你過要請你擔任董事，而實際上財團法人台北城
    教育基金會的業務由何人負責，你知情嗎？) 是找我當董事
    ，由誰負責好像這個業務也沒有什麼業務，從成立到現在也
    沒有什麼業務，完全都是己○○一個人在處理」（本院卷二
    第35頁背面) 等語可知，台北城基金會董事長戊○○不僅概
    括授權被告己○○管領系爭帳戶，更授權被告己○○全權處
    理台北城基金會事務，因被告己○○亦為台北城基金會董事
    ，故被告己○○係基於為台北城基金會而管領系爭帳戶，縱
    台北城基金會成立之初係因被告己○○借款戊○○捐助而為
    基金，惟台北城基金會一旦成立，成立後之基金已屬台北城
    基金會所有，則系爭帳戶內之款項，自屬被告己○○所持有
    ，且係為台北城基金會持有。更因台北城基金會為財團法人
    ，是以被告己○○係因公益而持有系爭帳戶內之款項。而證
    人甲○○結證稱「（問：本案的財團法人采苑藝術文教基金
    會與財團法人台北城教育基金會你有無任職其中？) 財團法
    人台北城教育基金會擔任志工，就這樣。（問：在財團法人
    台北城教育基金會從哪時候開始擔任志工？) 差不多從成立
    的時候開始。(問：你擔任志工的時間有多長？)差不多成立
    到現在。（問：那你擔任志工的工作內容有無交給其他志工
    處理過？) 之前有的是別的助理在處理，因為我大部分都是
    專責處理帳務部分。（問：之前有的何謂有的？因為你說工
    作內容，因為最早以前都是我一個人在用，我負責的部分就
    是處理帳務的部分，帳務部分錢的部分都是我在處理。（問
    ：這兩個基金會的存摺內款項的進出，由何人決定提款多少
    匯到何處？)我可以決定」(本院卷二第162頁背面)等語，自
    承擔任台北城基金會志工，並受被告己○○之命管領系爭帳
    戶，則被告甲○○自亦屬因公益而持有系爭帳戶內之款項。
(二)既然系爭帳戶內款項為台北城基金會所有，被告己○○為台
    北城基金會董事長戊○○充分授權處理基金會事務，不僅管
    領系爭帳戶，且具有處理台北城基金會會務之權限及義務，
    是以系爭帳戶內款項，其運用自須符合基金會之目的及用途
    。而被告己○○、甲○○均係因公益而持有系爭帳戶內之款
    項，則被告2 人填具提款憑條且用印其上，再將系爭帳戶內
    款項以如附表一所示之方式領出使用，而其領出之款項復非
    用於台北城基金會之目的、用途，又無正當理由，自具不法
    所有意圖甚明。而原本管領系爭帳戶內款項，係被告2 人持
    有他人之物，於無正當理由、又未用於基金會之用途而以如
    附表一所示之方式領出使用之時，變持有為所有之意思顯現
    於外在之行為，其侵占犯行即屬具備。
(三)被告等雖辯稱：台北城基金會成立時之基金，既係被告己○○借款，則被告2 人於將系爭帳戶內之款項領出後，領出款
    項之所有權即歸被告己○○所有，其得自由調度，係屬處理
    自己財物，自與侵占犯罪有間；又所有如附表一所示之領出
    款項，領出後均有再行存入，台北城基金會整體款項並未減
    少，且主管機關每年年底驗資時均無不法，故被告等領出系
    爭帳戶內款項之時實無不法所有之意圖，縱非用於公益，亦
    無公益侵占罪可言；尤以法律亦未禁止財團法人借款等語。
    惟查刑法侵占罪屬即成犯，於行為人將變持有為所有之意思
    顯現於外在之行為時即已成立犯罪；被告2 人所管領系爭帳
    戶內之款項，屬台北城基金會所有已如上述，被告2 人僅具
    持有之身分，其等非為公益用途領出如附表一所示款項當時
    立即成立侵占犯罪，領出後之款項亦非被告己○○所有，縱
    領出後復行回補，仍無解於其已成立之犯罪，至多為犯罪後
    態度與被害人損害程度等量刑之斟酌問題，故其等所辯並不
    足採；而法律縱未禁止財團法人借款，然必以合法為其前提
    ，如有不法，自不在法律准許之列，被告等既以不法意圖侵
    占其等因公益所持有之系爭帳戶內款項，已非法所允許，故
    所辯仍不足採。
(四)綜上，被告己○○獲台北城基金會董事長戊○○授權，全權
    處理台北城基金會會務，並管領系爭帳戶，被告己○○再將
    系爭帳戶之存摺交由被告甲○○管領，被告己○○、甲○○
    即屬因公益持有台北城基金會系爭帳戶內之款項；被告己○○、甲○○將系爭帳戶內之款項以如附表一所示之方式領出
    ，又非用於基金會之用途、復無正當理由，其等基於不法所
    有之意圖，變持有為所有，侵占所持有台北城基金會款項之
    犯行甚明。本件事證明確，被告等犯行已堪認定，應依法論
    科。
二、從而，核被告己○○、甲○○所為，均係犯刑法第336條第1
    項之公益侵占罪。被告2 人具有犯意聯絡、行為分擔，應依
    刑法第28條規定論以共同正犯。又被告等所為如附表一所示
    7次侵占犯行，具有概括犯意，且7次犯行之時間緊密，所侵
    害者復為同1 個台北城基金會系爭帳戶內財產之所有法益，
    屬接續犯僅論1 罪即可。爰審酌被告等之品行、犯罪手段、
    分工、犯後態度、所生之危害，以及每次接續犯行均有回補
    以備驗資等一切情狀，分別量處被告己○○有期徒刑1年4月
    ，被告甲○○有期徒刑1 年。另被告等本件犯罪時間均在96
    年4月24日以前，應依中華民國九十六年罪犯減刑條例第2條
    第1 項第3款、第7條規定減其宣告刑二分之一後，被告己○○減為有期徒刑8月，被告甲○○減為有期徒刑6月，被告甲○○再依同條例第9條以及刑法第41條第1項前段規定諭知得
    易科罰金併其折算標準。惟被告甲○○於犯罪行為時之刑法
    第41條第1 項前段有關易科罰金之折算標準，參以廢止前95
    年5 月17日修正前罰金罰鍰提高標準條例、現行法規所定貨
    幣單位折算新臺幣條例後，再與現行規定比較結果，以行為
    時之規定較有利於被告甲○○，應依刑法第2條第1項前段，
    適用修正前刑法第41條第1 項前段規定，定其折算標準。爰
    適用舊法，並諭知於減刑後得易科罰金併其折算標準。
參、無罪部分：
一、公訴意旨略以：被告己○○係采苑基金會捐助人，被告甲○○係被告己○○之助理，負責依被告己○○之指示，管理采
    苑基金會、顏允聖、顏允賢、萊富勤電訊有限公司壽備處於
    台北富邦銀行南門分行帳戶資金之進出。被告己○○、甲○○明知采苑基金會於台北富邦銀行南門分行000000000000帳
    戶(下稱系爭帳戶)之捐助款，依捐助章程之規定，僅得用於
    公益，不得擅自挪用於其他用途，竟均意圖為自己不法之所
    有，由被告己○○於附表二所示日期，親自於匯款單上填寫
    附表二所示帳號及金額後，交由被告甲○○以附表二所示之
    方式，將采苑基金會之金錢挪作他用而侵占之，因認被告己○○、甲○○均涉有公益侵占罪嫌等語。
二、按犯罪事實應依證據認定之，無證據不得推定其犯罪事實；
    而不能證明被告犯罪者，應諭知無罪之判決，刑事訴訟法第
    154條第2項、第301條第1項分別定有明文。又事實之認定，
    應憑證據，如未能發現相當證據，或證據不足以證明犯罪事
    實，自不能以推測或擬制之方法，為裁判基礎；且認定犯罪
    事實所憑之證據，雖不以直接證據為限，間接證據亦包括在
    內，然而無論直接或間接證據，其為訴訟上之證明，須於通
    常一般人均不致有所懷疑，而得確信其為真實之程度者，始
    得據為有罪之認定。倘其證明尚未達到此一程度，而有合理
    懷疑之存在致無從使事實審法院獲得有罪之確信時，即應由
    法院為諭知被告無罪之判決，最高法院40年台上字第86號、
    76年台上字第4986號判例意旨均同此見解。次按刑法第 336
    條第1 項規定之公益侵占罪，除行為人係基於公益之目的合
    法持有他人之物，以變持有為所有之意行為外，尚需行為人
    具有不法所有之意圖，始得論之；如行為人自始即認其所持
    有之物有處分權，縱予變動持有物，仍屬欠缺不法所有意圖
    ，不得逕以侵占罪相繩。
三、本件被告2 人就被告己○○管領采苑基金會之系爭帳戶，並
    保有帳戶之存摺、印章，被告甲○○係被告己○○之助理，
    依被告己○○指示管理附表二所示之采苑基金會、顏允聖、
    顏允賢、萊富勤電訊有限公司壽備處於台北富邦銀行南門分
    行帳戶資金之進出，且被告2 人就采苑基金會存放於系爭帳
    戶之捐助款，均由被告己○○於附表二所示日期親自於匯款
    單上填寫附表二所示帳號及金額後，交由被告甲○○以附表
    二所示之方式，而有如附表二所示之上開帳戶間之金錢流向
    等事實均不爭執，此且有證人乙○○、嚴錦福、甲○○之證
    言可稽，更有附表二所示每筆轉帳及提款之存取款憑條等在
    卷足憑，應堪信其為真實；惟被告2 人均爭執采苑基金會係
    由被告己○○借款所成立，基金會成立後為擔保被告己○○
    之借款，故將基金會系爭帳戶由被告己○○管領、系爭帳戶
    存摺及印章即交由被告己○○保管，基金會董事長乙○○概
    括授權被告己○○自由調度系爭帳戶內金錢，被告己○○再
    將之交由被告甲○○依其指示處理，是以被告己○○得自由
    支配基金會系爭帳戶內款項，則被告己○○係為自己管領財
    物，被告甲○○並爭執其僅係承受被告己○○之命，辦理台
    北富邦銀行南門分行系爭帳戶及其他帳戶間金錢往來，自均
    無侵占罪所需具備之不法所有意圖，則所用縱非用於公益，
    亦無公益侵占罪成立餘地。檢察官則以：系爭帳戶確為采苑
    基金會之名義，屬采苑基金會所有、證人乙○○有將系爭帳
    戶交由被告己○○管領之證言、附表二所示每筆轉帳及提款
    之存取款憑條等足以證明被告2 人侵占公益持有物之證據，
    認被告2 人確有侵占公益持有物之事實，而應論以公益侵占
    罪。
四、經查：
(一)采苑基金會成立時主要有2 筆捐贈款，1筆500萬元是采苑基
    金會向被告己○○借款，存放在系爭帳戶內，因基金會是以
    500 萬元為設立財團，主要作為成立基金會時主管機關驗資
    之證明，另1筆100萬元則是證人乙○○自己對於基金會之捐
    贈，作為成立基金會期間基金會運作之費用，此有證人乙○○結證稱「(問：資金來源？)資金來源就是各方捐助，我自
    己的資金來源，各地都有，我主要是從郵局及新竹商銀2 個
    戶頭提出來，我當時自己本身出的資金不多，我們大部分的
    資金是向顏委員借貸的。後續的活動資金，才會漸漸的多點
    資金協助。（問：你剛提到的借貸，是你私人向己○○借貸
    ，還是基金會向己○○借貸？) 那時候成立基金會，所以是
    以基金會借貸。（問：你的捐助款項跟基金會向己○○借的
    款項有無關係？)沒有。(問：既然沒有關係，你剛剛說本身
    出的資金不多的意思為何？) 當初的過程是這樣，我們借貸
    了1 筆錢。所謂的資金不多，剛開始籌備的時候，活動持續
    在辦理，那時候在活動辦理當中，有一些雜支，這部分是由
    我個人來出，成立基金會的部分是借貸的款項。（問：所謂
    成立基金會的部分是借貸款項，可否詳細說明？) 因為當時
    成立基金會需要500萬，這500萬的款項我們就向己○○委員
    來借貸。(提示本院卷一第31頁500萬借款證明書，問：看過
    這張嗎？)有，就是這張。(提示本院卷一第213頁100萬捐助
    證明書，問：你對這張有無印象？) 這個很久了，我有印象
    ，但是我沒辦法確定。(問：所以你真的有捐100萬嗎？) 是
    。(問：100萬怎麼來的？)應該就是我剛剛說的那2個戶頭來
    的，這是我的私人款項。（問：你剛剛說成立基金會的錢是
    借來的，你當時資金不夠，現在又說是自己捐助100 萬，所
    言矛盾，有何意見？)捐助有2個部分，我們當時活動有在辦
    理，我自己有錢我就會自己出，我要強調成立基金會的資金
    是借貸的，但是在基金成立的同時，因為我們本來是1 個合
    唱團，資金成立的同時我們一直有活動在辦理，那些活動我
    們都需要費用。所以當時的捐助者是來自各方的。（問：你
    剛剛說從2個戶頭領錢的私人款項，是捐助了100萬成立基金
    會，現在又說成立基金會的資金是借來的，到底哪一個是正
    確的？) 就是成立基金會的資金是借貸的，捐助的款項是捐
    助給活動辦理的。（問：捐助證明書上載明茲證明本人....
    ，捐贈作為財團法人采苑藝術文教基金會成立之基金....，
    你剛剛回答時為何說捐助的款項是活動辦理，與證明書所載
    不符？) 我要說明的是那個時候我們對於這個成立都不是很
    熟悉，所以這些款項它就是符合當時成立的1 個條件，而我
    在基金會一直在辦活動。可能要去查一下，也許當時的成立
    的款項是600萬。(問：基金會在成立時，你有無自己真的拿
    錢出來，還是簽了借據的時候，就把借來的錢換成這個捐助
    證明書？有無做這個事情？還是自己有另外拿100萬出來？)
    我當時會簽這1張時，因為基金會成立那1天之前，我自己拿
    了很多錢出來，我覺得不只100萬，所以我就簽了這張」(本
    院卷二第55-57頁)等語足資證明。
(二)按證人乙○○為采苑基金會之董事長，自基金會成立時起迄
    今主持基金會之運作。因證人乙○○的觀念認為，以采苑基
    金會名義向被告己○○所借500 萬元並存入系爭帳戶，僅係
    為了成立基金會使主管機關得以每年驗資、證明財團仍然存
    續之用途，並非基金會得以依法自由處分的款項，系爭帳戶
    內的款項名義上雖屬基金會，惟實際應係被告己○○得自由
    支配之範圍，並非基金會的錢；是以對於基金會日常運作所
    需之費用，均另行處理，帳戶亦分別管理，最早存在遠東銀
    行，後來改成內湖週美郵局，而當基金會自有募款及門票營
    收累計200 萬元後，另在第一銀行定存，此亦有證人乙○○
    證稱「(問：基金會成立之後，誰負責管理財務？)基金會的
    成立之後，我就負責辦活動，活動需要錢的時候，因為顏委
    員很支持，我就請秘書打電話跟他的秘書說需要多少錢，被
    告己○○的就會錢匯到遠東銀行基金會的帳戶。我們就會用
    在遠東銀行基金會帳戶的錢來辦活動。（問：基金會既與己○○有債務關係，為何財務又由己○○管理？) 因為這筆錢
    是借貸的，基本上很單純我們要辦活動，就會跟己○○借錢
    。(問：目前基金會尚積欠己○○多少債務？)目前我們基金
    會有200萬，欠己○○300萬。（問：基金會的金融帳戶有幾
    個？) 1個是富邦銀行，現在有1個是第一銀行，是我們後來
    存入200萬的那1個。還有1 個是基金會平常在使用的郵局帳
    戶。之前的遠東銀行帳戶已經在轉入第一銀行時取消了，就
    是基金會從羅斯福路搬到內湖的時候。（問：該些銀行的存
    摺、提款卡等金融相關的文件或發給的設備如存摺、印章，
    由何人持有？) 富邦銀行的從剛開始台北銀行時期，就是在
    己○○那邊。其他的第一銀行、郵局的部分，現在都在基金
    會的秘書杜岱玲小姐保管，杜岱玲離職之後，東西現在是在
    基金會抽屜裡面。（問：你剛所謂富邦銀行從台北銀行時期
    ，就是在己○○那裡的意思是說在台北銀行開戶時，存摺、
    印章就是在己○○那，是嗎？)是。(問：為什麼把基金會的
    錢交由給己○○保管？) 因為錢是己○○的。這個錢我知道
    是基金會的基金，但是這個錢是跟己○○借貸的，在我的認
    知上，因為錢是己○○先生的，所以錢就交由己○○保管。
    (問：基金會平常有在用的會有金錢進出的，是哪幾個？)目
    前是週美郵局基金會的帳戶」(本院卷二第58、59頁)、「（
    問：你剛才有跟審判長講過，你們平常的基金會日常款項使
    用，都是使用郵局那個帳戶嗎？) 剛開始是在遠東銀行，現
    在就是在郵局，因為遠東的帳戶已經沒有了。目前這2、3年
    我們就沒有再跟委員要錢了。(問：為什麼叫做無權干涉？)
    因為當初錢是跟己○○借貸的，我們現在的作法，是我們希
    望能夠將基金募款到500 萬元，在第一銀行帳戶內能夠存到
    500萬元，在慢慢跟己○○談結算的事情」(本院卷二第63頁
    )、「(問：所以你們簽這份借款契約書時，有沒有實際拿到
    你們可以掌控的500萬，還是只有文件上的500萬？) 我們有
    那個文件，掌控的部分是我要用錢時，就跟委員拿。（問：
    所以你覺得你所借到的500 萬，是你們基金會可以掌控的嗎
    ？)不是，因為錢不是我的。(問：活動使用的費用，是不是
    全部依照規定向教育局陳報？）是。（問：所以你們當初借
    500萬，只是像一般公司成立時，需要資金證明？) 是」(本
    院卷二第64頁背面、第65頁)、「(問：據你所述，在你們使
    用第一銀行帳戶內的錢辦理基金會活動前，曾有遠東銀行的
    帳戶，在遠東銀行的帳戶存續間，辦理基金會活動，是否有
    使用遠東銀行帳戶內的錢？) 遠東銀行就是後來的週美郵局
    ，所以遠東銀行帳戶的款，就是我們基金會實際使用的帳戶
    」(本院卷二第65頁背面)等語足以證明。
(三)復因基金會持續獨立運作，逐漸有募款、門票收入，證人乙○○即認為此類收入係屬基金會自己的錢，自93年起在第一
    銀行有整筆200 萬元之定存，基金會即於該年起以自有的第
    一銀行200萬元定存餘款證明，加上系爭帳戶300萬元餘款證
    明，共計500 萬元作為基金會年度驗資之用；此後每年驗資
    時，被告己○○僅需提供不足部分之系爭帳戶存款餘額證明
    即可，就此仍有證人乙○○證稱「(問：你原本欠己○○500
    萬，現在積欠300萬，已經歸還的200萬元，何時還款？如何
    還款？) 我們沒有還款這個問題，每1年教育局需要500萬元
    的存款證明，我們就請委員提供存款證明，但是因為我們有
    募款過程當中，我們漸漸只需要300 萬元的存款證明，所以
    我們就請委員提供300 萬的存款證明。我們從來不曾還過款
    。(問：財團法人采苑藝術文教基金會有哪些員工？)執行秘
    書，換了3任，第1任是賀芹，第2任是黃維鈞，第3任是杜岱
    玲。除了執行秘書，陸續還有一些工讀生。（問：財團法人
    采苑藝術文教基金會每年的工作計畫、預算表、決算表、財
    產清冊等如何製作？) 我和秘書一起，根據我們所辦理的活
    動來製作。（問：基金會平常有在用的會有金錢進出的，是
    哪幾個？)目前是週美郵局基金會的帳戶。(問：第一銀行？
    ) 第一銀行我們也會提出少數的手續款項，但是年底的時候
    我們會歸還至200萬元。因為現在我們的資金證明是200萬元
    從基金會第一銀行帳戶開，300 萬元從己○○管理的臺北富
    邦銀行帳戶開。（問：第一銀行帳戶內的200萬從何而來？)
    我去募款或是辦活動的票款結餘。（問：有沒有參加過財團
    法人采苑藝術文教基金會的董事會開會？) 我一直都在董事
    會，一直都有參加開會。（問：歷年的財產清冊、資產負債
    表等，你是否都有看過？) 有。(問：內容是否確實？)是，
    都是會計師做的」(本院卷二第59、60、61頁)、「（提示調
    查局卷第235頁91年2 月7日存款證明，問：這是餘額證明書
    ，這是己○○提供給你的嗎？) 是。(提示調查局卷第209頁
    ，問：存款餘額512萬7082元，是否為己○○提供給你的？)
    是。（提示調查局卷第279頁，問：這個是364萬5027元，是
    否為己○○提供給你的？)是。（提示調查局卷第280頁，問
    ：這個是265 萬5941元，是否為基金會自己在第一銀行松山
    分行帳戶的餘額？)是。（提示調查局卷第301頁，問：金額
    為341萬2965元，是否為己○○提供給你的？)是。（提示調
    查局卷第302頁，問：這個是170萬1022元，是否為基金會自
    己在第一銀行松山分行帳戶的餘額？)是。(問：從93年就變
    成364 萬元，那你的意思是什麼意思？其餘的部分是否已經
    還己○○，才會剩下364萬元？) 不是，那364萬元，是因為
    我們基金會正常運作下，陸續有營運、募款所得及票款收入
    ，還有我自己的捐款存在第一銀行帳戶內陸續達到200 萬以
    上，所以只需要己○○提供300萬餘款證明。(問：94年的那
    1次，那個存款證明只有341萬多，你的意思是否也是因為只
    需要該數額的餘款證明？) 是」(本院卷二第62-63頁)、「(
    問：第一銀行裡面的200萬元，有沒有己○○出錢的部分？)
    沒有」(本院卷二第63頁背面)、「(問：檢察官說減少200萬
    ，但在隔年多了一些餘額，你有注意到嗎？) 我沒有注意，
    我只在意2個銀行帳戶餘額證明是否500萬元以上」（本院卷
    二第64頁）等語及其證言中所顯示卷附相關帳戶餘額證明可
    憑。
(四)再者，依證人乙○○證稱「(問：基金會向己○○借得500萬
    ，實際又沒拿到500萬，只需要500萬的餘額存款證明，基金
    會有無賦與己○○在基金會的工作或任務？)沒有。(問：你
    以基金會負責人的身分，有無賦與己○○保管基金會這 500
    萬元資金的使用用途？)我沒有權利干涉」(本院卷二第65頁
    ) 等語，足認證人乙○○所主導采苑基金會之運作、經費之
    運用，均與被告己○○所管領之系爭帳戶無關，而被告己○○管領之系爭帳戶內款項，事實上從未交予采苑基金會管領
    、持有或使用，系爭帳戶內款項純作為采苑基金會年度驗資
    之用途，其所有權仍屬被告己○○，當初采苑基金會設立所
    需之捐贈，並非真意，被告己○○對於系爭帳戶內款項自有
    處分之權。則被告己○○既未負有保管采苑基金會帳戶之責
    ，亦無擔任基金會之任何職務；被告己○○運用系爭帳戶內
    款項，僅係將系爭帳戶內款項視為自己得以運用之範疇，其
    無不法所有之意圖甚明，凡此均與侵占罪應具有不法所有之
    意圖有間，仍不得遽以刑法侵占罪相繩。而被告甲○○復係
    承受被告己○○之命，辦理系爭帳戶款項之進出，檢察官所
    舉證據亦無法令本院形成被告甲○○有為自己或他人不法所
    有意圖之確信，自亦不得以刑法侵占罪論處。
五、綜上所述，本院既無法認定被告2 人具有起訴書所指，意圖
    為自己或他人不法之所有，侵占自己所持有采苑基金會系爭
    帳戶內款項之犯行，即與刑法第336條第1項之公益侵占罪之
    要件不符，就此部分自難逕以該罪論處；此外，復查無其他
    積極證據足資認定被告2 人有何公益侵占罪行可言。既不能
    證明被告2人此部分之犯罪，自應為無罪判決之諭知。
據上論斷，應依刑事訴訟法第299條第1項前段、第301條第1項，
刑法第2條第1項前段、修正前刑法第28條、第336條第1項、第41
條第1項前段、95年5 月17日修正前罰金罰鍰提高標準條例第2條
、現行法規所定貨幣單位折算新臺幣條例第2 條，中華民國九十
六年罪犯減刑條例第2條第1 項第3款、第7條、第9條，判決如主
文。
本案經檢察官林冠佑到庭執行職務。
中    華    民    國    99    年    7     月    27    日
                  刑事第四庭  審判長法  官  郭惠玲
                                    法  官  李桂英
                                    法  官  呂政燁
以上正本證明與原本無異。
如不服本判決應於收受送達後10日內向本院提出上訴書狀，並應
敘述具體理由；其未敘述上訴理由者，應於上訴期間屆滿後20日
內向本院補提理由書（均須按他造當事人之人數附繕）「切勿逕
送上級法院」。
                                書記官  呂欣穎
中    華    民    國    99    年    7     月    27    日
附錄本案所犯法條全文：
中華民國刑法第336條第1項（公務公益侵占罪）
對於公務上或因公益所持有之物，犯前條第1項之罪者，處1年以
上7年以下有期徒刑，得併科5千元以下罰金。
附表一（台北城基金會部分）：
┌──┬───────┬──────┬──────────────────┐
│編號│    日期      │  侵占金額  │           侵占之方法               │
│    │（民國年月日）│（新臺幣元）│                                    │
├──┼───────┼──────┼──────────────────┤
│ 1  │90年3月12日   │95萬        │自台北城基金會於台北富邦南門分行5101│
│    │              │            │00000000帳戶中轉帳至顏允賢同行204210│
│    │              │            │048043帳戶中，再於90年3月26日、90年3│
│    │              │            │月30日、90年4月4日、90年4月6日提領現│
│    │              │            │金作為他用。                        │
├──┼───────┼──────┼──────────────────┤
│ 2  │90年4月10日   │48萬1000    │將台北城基金會於台北富邦南門分行5101│
│    │              │            │00000000帳戶之48萬1000元借與勳燦企業│
│    │              │            │有限公司使用，其中18萬元存至該公司於│
│    │              │            │華南銀行楊梅分行000000000000帳戶中，│
│    │              │            │，再於90年4 月11日由該公司帳戶中領現│
│    │              │            │提出。                              │
├──┼───────┼──────┼──────────────────┤
│ 3  │90年8月30日   │150萬       │自台北城基金會於台北富邦南門分行5101│
│    │              │            │00000000帳戶中轉帳至顏允聖同行510210│
│    │              │            │225666帳戶中，再於90年9月3日轉支提出│
│    │              │            │挪作他用。                          │
├──┼───────┼──────┼──────────────────┤
│ 4  │90年9月24日   │156萬       │自台北城基金會於台北富邦南門分行5101│
│    │              │            │00000000帳戶中，以轉帳至萊富勤電訊有│
│    │              │            │限公司籌備處於同行000000000000帳戶之│
│    │              │            │方式借款與該公司而挪作他用。        │
├──┼───────┼──────┼──────────────────┤
│ 5  │91年2月5日    │160萬       │自台北城基金會於台北富邦南門分行5101│
│    │              │            │00000000帳戶中轉帳至財團法人采苑藝術│
│    │              │            │文教基金會同行000000000000帳戶中而挪│
│    │              │            │用之，再分別於91年2 月8日、91年2月26│
│    │              │            │日、91月4 月4日、91年4月26日以轉支及│
│    │              │            │領現方式。                          │
├──┼───────┼──────┼──────────────────┤
│ 6  │91年3月11日   │185萬2938   │自台北城基金會於台北富邦南門分行5101│
│    │              │            │00000000帳戶中轉帳至采苑基金會同行51│
│    │              │            │0000000000帳戶中而挪用之，再於91年 4│
│    │              │            │月4日、91年4月26日、91年6月6日領現提│
│    │              │            │出。                                │
├──┼───────┼──────┼──────────────────┤
│ 7  │94年8月26日   │200萬       │提領現金。                          │
└──┴───────┴──────┴──────────────────┘
附表二（采苑基金會部分）：
┌──┬───────┬──────┬──────────────────┐
│編號│     日期     │  金額      │           資金流程                 │
│    │（民國年月日）│（新臺幣元）│                                    │
├──┼───────┼──────┼──────────────────┤
│ 1  │90年3月12日   │95萬        │自采苑基金會於台北富邦銀行南門分行51│
│    │              │            │0000000000帳戶中轉帳至顏允賢同行2042│
│    │              │            │00000000帳戶中，再分別於90年3月26日 │
│    │              │            │、90年3月30日、90年4月4日、90日年4月│
│    │              │            │6日由顏允賢帳戶中領現提出。         │
├──┼───────┼──────┼──────────────────┤
│ 2  │90年8月30日   │150萬       │自采苑基金會於台北富邦銀行南門分行51│
│    │              │            │0000000000帳戶中轉帳至顏允聖同行5102│
│    │              │            │00000000帳戶中，再於90年9月3日再由顏│
│    │              │            │允聖帳戶中轉支。                    │
├──┼───────┼──────┼──────────────────┤
│ 3  │90年9月24日   │240萬       │自采苑基金會於台北富邦銀行南門分行51│
│    │              │            │0000000000帳戶中轉帳至萊富勤電訊有限│
│    │              │            │公司籌備處同行000000000000帳戶中之方│
│    │              │            │式借款與該公司。                    │
├──┼───────┼──────┼──────────────────┤
│ 4  │91年2月8日    │499萬       │自采苑基金會於台北富邦銀行南門分行51│
│    │              │            │0000000000帳戶中轉帳至臺北城基金會同│
│    │              │            │行000000000000帳戶中，再分別於91年 3│
│    │              │            │月1日、91年3 月4日由臺北城基金會該帳│
│    │              │            │戶領現提出。                        │
├──┼───────┼──────┼──────────────────┤
│ 5  │94年8月26日   │300萬       │提領現金。                          │
└──┴───────┴──────┴──────────────────┘

司法院資訊處製作；財團法人民間司法改革基金會備份。
